臺灣高雄地方法院民事判決　　　　　　　99年度訴字第2045號
原　　　告　 王筱瑛
訴訟代理人　 林榮和律師
被　　　告　 瑞生醫院
兼法定代理人 林建智
共　　　同
訴訟代理人　 李宏文律師
當事人間清償債務事件，本院於民國100年1月18日言詞辯論終結
，判決如下：
  主  文
原告之訴及假執行之聲請均駁回。
訴訟費用由原告負擔。
  事實及理由
一、按訴之變更或追加，非經他造同意，不得為之；但第255 條
    第1 項第2 款至第6 款情形，不在此限；又訴之變更或追加
    ，非經他造同意，不得為之，但請求之基礎事實同一者，不
    在此限，民事訴訟法第255 條第1 項第2 款分別定有明文。
    本件原告本係基於契約及繼承之法律關係，向請求被告給付
    ，嗣於本院100 年1 月4 日口頭追加依侵權行為之法律關係
    為請求，然原告迄於本院最後一次言詞辯論期日之前，均未
    就關於被告究係如何共同侵害其權利之情說明，則本院無從
    審酌原告所主張侵權行為之事實，與其原先主張之契約關係
    是否為基礎同一之事實，況原告於100 年1 月18日準備書狀
    中，亦僅表示本件係依據契約及繼承之法律關係，向請求被
    告給付，參以被告表示不同意原告此部分訴追加，是原告此
    部分訴之追加，自無理由，不應准許，核先敘明。
二、原告主張：被告林建智訴外人即原告之母王張志珍（已於民
    國95年8 月14日死亡）原按被告林建智應有部份3/4 、王張
    志珍應有部分1/4 之比列，分別共有高雄縣大寮鄉○○段第
    178 、181 、182 、183 、239 地號土地（以下合稱系爭土
    地），及其上建號19 6、199 、200 、251 號房屋（以下合
    稱系爭房屋，與系爭土地合稱系爭房地）。詎被告林建智未
    經徵得王張志珍同意，先於94年8 月29日將系爭房地，權利
    範圍全部售予訴外人張鎮國，再由張鎮國於94年10月5 日將
    系爭房地權利範圍全部，轉售被告林建智，被告林建智則於
    同日持系爭房地向合作金庫商業銀行股份有限公司（下稱合
    庫銀行）借款新台幣（下同）4,800 萬元、2,200 萬元，並
    設定最高限額抵押權7,000 萬元（下稱系爭最高限額抵押權
    ）。嗣經王張志珍發現上情，經雙方協議，被告林建智同意
    返還王張志珍對系爭房地之應有部分1/ 4，由被告林建智負
    責清償銀行貸款，並簽發以被告瑞生醫院為發票人，面額1,
    200 萬元之本票1 紙交王張志珍收執，如被告林建智未遵期
    清償，則同意由原告依法逕向中央健康保險局扣押被告林建
    智所經營之被告瑞生醫院健保費或其他被告林建智財產（下
    稱系爭協議），亦即若被告林建智未按期償還或不能償還銀
    行貸款時，被告林建智應償還王張志珍之債務即屬條件成就
    ，被告瑞生醫院則為併存之債務承擔。而原告為王張志珍之
    繼承人，因繼承取得系爭房地應有部分1/4 及王張志珍依系
    爭協議所生債權，又被告林建智自97年7 月6 日起即未遵期
    繳納其對合庫銀行之貸款本息，尚積欠本金57 ,752,710 元
    及利息、違約金（以上合稱系爭欠款）未還，並經合庫銀行
    聲請拍賣系爭房地，經本院核發97年度司拍字第2803號拍賣
    抵押物裁定在案。是以原告就系爭房地之應有部分業因遭抵
    押設定，而減損相當於系爭欠款1/4 之價值14,438,177元（
    即57, 752,710 ÷4=14,438, 177 ，元以下無條件捨去）。
    為此，爰依系爭協議、繼承及債務承擔之法律關係，暫先就
    其中5, 964,987元提起本件訴訟等語。並聲明：(一)被告應共
    同給付原告5,964,987 元，及自起訴狀繕本送達翌日起至清
    償日止，按年息5%計算之利息。(二)願供擔保，請准宣告假執
    行。
三、被告則以：(一)被告林建智雖未經王張志珍同意，於94年8 月
    29 日 將系爭房地全部售予張鎮國，然而被告林建智所有系
    爭土地應有部分已逾2/3 ，並依法提存王張志珍應得價款扣
    除土地增值稅後之餘額8,838,639 元，前揭買賣與土地法第
    34條之1 第1 項、第3 項之規定，並無不合。王張志珍嗣於
    94年10月5 日以5, 694,987元之代價向被告林建智買回系爭
    房地應有部分1/4 ，並同意以買賣土地所得之差價利益3,14
    3,652 元（即8,838,639-5,694,987=3,143,652 ），作為容
    忍系爭最高限額抵押權存在之對價。又王張志珍為免系爭房
    地遭銀行拍賣，於95年10月3 日與被告林建智達成系爭協議
    ，由被告林建智負清償抵押貸款之責，惟被告林建智迄今仍
    遵期清償抵押貸款，系爭房地亦未遭法院強制執行，原告權
    利並未遭受侵害；(二)系爭協議係由被告林建智與王張志珍所
    簽定，與被告瑞生醫院無關，是系爭協議對被告瑞生醫院應
    無效力，況原告就被告瑞生醫院有同意承擔被告林建智債務
    乙節，並未舉證等語置辯。並聲明：(一)原告之訴駁回。(二)如
    受不利判決，願供擔保請准免為假執行。
四、兩造不爭執事項如下：
  (一)王張志珍於95年8月14日死亡，原告為王張志珍之唯一繼承
    人，復未聲明拋棄繼承。
  (二)原告於95年8月14日因繼承取得系爭房地應有部分1/4，並於
    96年3月5日辦畢所有權移轉登記。
  (三)被告林建智於94年9 月28日以買賣為原因，取得系爭房地應
    有部分3 /4，並於94年10月5 日辦畢所有權移轉登記。
  (四)被告林建智於94年10月5 日以系爭房地，權利利範圍全部，
    向合庫銀行設定第1 順位最高限額抵押權7,000 萬元，約定
    抵押權存續期間自94年10月4 日起至134 年10月3 日止。
  (五)被告林建智於95年1 月3 日與王張志珍簽立系爭協議，雙方
    約定被告林建智應就銀行貸款負全部清償責任，並簽發以被
    告瑞生醫院為發票人之本票1,200 萬元，以供擔保。如被告
    林建智未遵期清償或不能清償銀行貸款時，王張瑞珍得向中
    央健康保險局聲請扣押被告瑞生醫院之健保費或被告之其他
    財產（見他字卷第234 頁）。
五、本件爭點如下：
    原告依系爭協議、繼承及債務承擔之法律關係，請求被告共
    同給付5,964,987元及法定遲延利息，有無理由？
六、本院之判斷：
  (一)按當事人主張有利於己之事實者，就其事實有舉證之責任，
    為民事訴訟法第277 條前段所明定。而除被告已自認原告所
    主張權利發生之原因事實外，應由原告就該法律關係發生所
    須具備之特別要件先為舉證，若其未能先為舉證證明，被告
    對於其抗辯之事實，並無舉證證明之義務，且縱其就抗辯之
    事實之舉證有瑕疪，仍應駁回原告之請求，此亦有最高法院
    17年上字第917 號、43年台上字第377 號及48年台上字第88
    7 號判例意旨可供參酌。本件原告係主張依系爭協議、繼承
    及債務承擔之法律關係，向請求被告給付，則本件首應審酌
    被告林建智是否已違反系爭協議之約定。
  (二)兩造對於系爭協議之真正，並不爭執，此部分事實，應可認
    定。觀之被告林建智與王張志珍所簽定系爭協議，其上約定
    ：「‧‧‧經雙方協定甲方（指被告林建智）向銀行所貸之
    款項由甲方完全負責償還，與乙方（指王張志珍）所持四分
    之一之土地與建物無涉。甲方應簽具以瑞生醫院為發票人之
    本票新台幣壹仟貳佰萬元作為保證，如甲方未按期償還或不
    能清償銀還貸款時，乙方可依法逕向健保局申請扣押瑞生醫
    院健保費或甲方其它財產‧‧‧- 」等語，是依系爭協議之
    內容，倘被告林建智未能按期或不能清償銀行貸款時，原告
    始得依系爭協議，請求申請扣押被告瑞生醫院健保費或扣押
    被告林建智之其它財產。雖合作金庫於97年12月曾聲請拍賣
    系爭房地，經本院民事執行處核發97年度司拍字第2803 號
    拍賣抵押物裁定，然因被告林建智事後已補繳遲繳之貸款，
    且正常按期繳納貸款迄今，是此，合作金庫從未持上述拍賣
    抵押物裁定對系爭房地聲請執行拍賣程序等情，有本院公務
    電話紀錄及合作金庫放款帳務資料查詢單等資料附卷可參，
    既然被告林建智迄今仍有按期合作金庫償還貸款，且系爭房
    地於原告提起本件訴訟之際確未遭法院執行拍賣程序，可見
    原告並未因被告林建智曾未按期繳納貸款之舉，而受有實際
    損害，亦即系爭協議書所約定之原告得請求扣押被告林建智
    財產及扣押被告瑞生醫院健保費之條件尚未成就，則原告主
    張依系爭協議、繼承及債務承擔之法律關係，請求被告共同
    給付系爭房地減少價值損失5,964,987元，並無理由。
  (三)既然兩造約定系爭協議內容之條件尚未成就，從而，原告本
    於系爭協議及繼承與債務承擔之法律關係，請求被告共同給
    付5,964,987 元，及自起訴狀繕本送達翌日起至清償日止，
    按年息5%計算之利息，為無理由，應予駁回。其假執行之聲
    請亦失所附麗，應併予駁回。
七、本件事證已臻明確，兩造其餘爭點及攻擊防禦方法，經本院
    審酌後，認與判決之結果不生影響，無一一論述必要，附此
    敘明。
八、本件係原告全部敗訴，其繳納之第一審訴訟費用即裁判費9,
    030 元，應由原告負擔。
九、結論：原告之訴為無理由，依民事訴訟法第78條、第87條第
    1 項之規定，判決如主文。
中    華    民    國    100     年    1     月  31    日
                  民事第一庭  法  官張茹棻
如不服本判決，應於送達後20日內，向本院提出上訴狀並表明上
訴理由，如於本判決宣示後送達前提起上訴者，應於判決送達後
20日內補提上訴理由書（須附繕本）。
中    華    民    國   100    年    1     月    31    日
                              書記官林瑞標